【裁判字號】    99,家抗,13
【裁判日期】    990830
【裁判案由】    監護宣告
【裁判全文】
臺灣屏東地方法院民事裁定              99年度家抗字第13號
抗  告  人  丙○○
相  對  人  甲○○
抗告人因與相對人等間聲請監護宣告事件，對於民國99年3月4
日本院99年度監宣字第9 號裁定提起抗告，本院裁定如下：
      主  文
原裁定主文第二項及第三項廢棄。
選定丙○○（男、民國○○年○○月○○日生、身份證統一編號：Ｚ000
000000號）為受監護宣告之人乙○○之監護人。
指定戊○○○（女、民國○○年○○月○○日生、身份證統一編號：Ｚ0
00000000 號）為會同開具財產清冊之人。
聲請及抗告程序費用新臺幣貳仟元由相對人負擔。
    理  由
一、本件抗告意旨略以：
  (一)抗告人丙○○為受監護宣告人乙○○之次子，乙○○向與其
    同住並由其負責照顧，詎日前得知相對人即抗告人之長兄暗
    中對乙○○聲請為監護宣告，並經法院選定相對人擔任乙○○之監護人，且指定由抗告人之弟丁○○擔任會同開具財產
    清冊之人一事後，甚感訝異，實因相對人與丁○○從未照料
    乙○○，僅因覬覦乙○○用以安養餘年之存款與不動產，乃
    有不令抗告人及其他同胞姊妹知悉，逕自向法院聲請監護宣
    告之舉，並希冀以分別擔任監護人及會同開具財產清冊之人
    而達掌控乙○○財產之目的，原審未為明察，選定相對人為
    乙○○之監護人，並指定丁○○擔任會同開具財產清冊之人
    ，顯不符乙○○之最佳利益，且將有害於抗告人與其他姊妹
    間扶養義務及對乙○○之繼承權利。
  (二)又乙○○向與抗告人同住，並由抗告人負責處理就醫等日常
    生活事宜，抗告人並僱請外勞協助照料乙○○之起居，抗告
    人與乙○○間之互動最為良好，是由抗告人擔任乙○○之監
    護人，較符合乙○○之最佳利益，另抗告人之胞姊戊○○○
    以往即均受乙○○委託代為處理部分事項，由其擔任乙○○
    之會同開具財產清冊之人亦較丁○○為妥適，爰請求准予廢
    棄原裁定，並改定受監護宣告之人乙○○之監護人由抗告人
    擔任，且由戊○○○擔任會同開具財產清冊之人等語。
二、相對人則以：受監護宣告人乙○○於97年間生病之前均與伊
    同住，約有20年，嗣乙○○搬遷至胞弟丁○○住處後，抗告
    人竟強行將乙○○帶走，並將大門關上，使伊等無法探望乙○○，又戊○○○係趁乙○○生病時擅自取走土地權狀，另
    伊曾至農會查詢乙○○之存款資料，若以每月新臺幣（下同
    ）30,000元計算，迄今支出金額亦與實際遭領出金額不符，
    恐係抗告人及戊○○○任意挪用等語置辯。
三、按「法院為監護之宣告時，應依職權就配偶、四親等內之親
    屬、最近一年有同居事實之其他親屬、主管機關、社會福利
    機構或其他適當之人選定一人或數人為監護人，並同時指定
    會同開具財產清冊之人。法院為前項選定及指定前，得命主
    管機關或社會福利機構進行訪視，提出調查報告及建議。監
    護之聲請人或利害關係人亦得提出相關資料或證據，供法院
    斟酌。」民法第1111條定有明文；再按法院選定監護人時，
    應依受監護宣告之人之最佳利益，優先考量受監護宣告人之
    意見，審酌一切情狀，並注意下列事項：一受監護宣告人之
    身心狀態與生活及財產狀況。二受監護宣告人與其配偶、子
    女或其他共同生活之人間之情感狀況。三監護人之職業、經
    歷、意見及其與受監護宣告人之利害關係。四法人為監護人
    時，其事業之種類與內容，法人及其代表人與受監護宣告之
    人之利害關係。民法第1111條之1亦有明文。
四、經查：
  (一)乙○○前因腦中風經相對人向本院聲請為監護宣告，並經原
    審以99年度監宣字第9 號裁定宣告乙○○為受監護宣告人確
    定一節，為兩造所不爭執，又關於法院為其選定監護人，依
    上開規定，應以受監護宣告人之最佳利益為要件，合先敘明
    。
  (二)抗告人主張其為乙○○次子，其向與乙○○同住並僱用外籍
    看護協助照料，乙○○之存摺亦交由抗告人管理，並從中提
    領支付乙○○之生活及就醫費用等情，業據提出戶籍謄本、
    人合國際開發有限公司外勞交付雇主紀錄表、薪資收款明細
    表、乙○○之農會存摺及交易明細影本地價稅繳款收據及乙○○就醫收據影本等件為證，並經證人即乙○○之外籍看護
    妮娜到庭證稱：伊已來臺2 年3 個月，且已照顧乙○○2 年
    ，也聽得懂國語，照顧乙○○這二年伊都是受僱於抗告人也
    住在抗告人家中，平常與乙○○在一起，負責照料其生活及
    陪同就醫、散步，這期間乙○○曾住過抗告人弟弟（丁○○
    ）家中約一星期，其他時間都住在抗告人家中，因為乙○○
    比較喜歡住抗告人家，不要住在丁○○家中，是乙○○要伊
    打電話給抗告人去接他回去住的等語；證人即乙○○之女戊○○○證稱：母親乙○○97年之前身體很好且有工作，平日
    與相對人大女兒同住在其所有之房屋，並未與相對人或丁○○同住，97年生病出院後，多由證人妮娜在協助照顧，因為
    伊兄弟姐妹考量乙○○須要常去醫院復健之方便性，因此都
    同意乙○○住在抗告人家中，但這陣子相對人一直要帶乙○○回去照顧，但相對人第二次婚姻中所生子女尚年幼須人照
    顧，且相對人又已離婚沒有配偶幫忙，且其住處就醫亦較不
    方便而認為不適合；證人乙○○之女王梅香證稱：乙○○生
    病之前都自己住沒有和子女居住，生病後伊曾問過乙○○，
    乙○○表示想去抗告人家居住，因此就住在抗告人家中，中
    間雖曾到過丁○○家中住幾天，但乙○○就哭訴希望回抗告
    人家，後來兄弟姐妹都在場，丁○○才同意乙○○離開其住
    處到抗告人家住，一直住到現在，伊每次打電話給乙○○，
    都覺得其在抗告人家裡很快樂等語，有本院99年5 月24日訊
    問筆錄附卷可參，審酌證人經具結作證，且所為證述互核相
    符，又本院當庭訊問乙○○，伊亦表示希望住在抗告人家中
    ，是證人所為證述應堪採信，足認乙○○生病前並未與抗告
    人等子女居住，係自己與相對人大女兒同住，生病出院後則
    大多時間主要均居住在抗告人家中為真實，則相對人陳稱人
    乙○○於97年間生病之前均與伊同住，約有20年，嗣乙○○
    曾至丁○○住處居住，係抗告人強行將乙○○帶走云云，並
    不足採信。
  (三)就乙○○之財產狀況，抗告人陳稱現農會之存摺及印章由伊
    保管，定存單及不動產所有權狀是戊○○○保管等語，相對
    人則辯稱權狀是戊○○○在乙○○生病時拿走的云云，經訊
    問乙○○，其陳稱不動產所有權狀伊自已在保管；證人戊○○○亦證稱：農會存摺及印章現由抗告人保管、定存單伊在
    保管，不動產所有權狀原先乙○○要伊保管，但伊認為權狀
    非伊名下而不要保管，關於上開保管方式，係伊兄弟姐妹討
    論過的，本來存摺、印章、舊所有權狀及定存單乙○○生病
    後在醫院交待伊去拿回來，之後因乙○○出院後有短期住過
    安養中心，但丁○○在伊等均不知情下，曾私自帶乙○○去
    農會變更存摺及印章，後來大家才重新決定存摺及印章交由
    抗告人、定存單則由伊保管，每次要領錢再透過伊做部分解
    約動作等語；證人王梅香證稱：乙○○以前因不認識字，因
    此要領錢均是請戊○○○代為領取或協助，因為乙○○較信
    任戊○○○，伊之哥哥都沒有處理過，伊不清楚具體之保管
    人，但伊知道錢現在是抗告人及戊○○○在管理，這是大家
    都知道的；證人丁○○亦證稱：乙○○先前住安養中心費用
    是戊○○○先支出，說是由乙○○存款領出，乙○○的錢在
    其生病後是由戊○○○在處理，乙○○現在生活費用也是抗
    告人從乙○○財產中支付，伊確實曾帶乙○○去農會，因其
    聽農會主管表示都是戊○○○在提領，因此有告知乙○○要
    了解其農會存款狀況，是乙○○同意伊辦理變更，辦好後伊
    有將存摺及印章交給乙○○等語，足認過往乙○○均係委託
    戊○○○協助處理存提款等財產事宜，在乙○○生病後主要
    存款之保管及支用亦係由抗告人及戊○○○在處理由以支付
    乙○○之生活就醫所需。至相對人雖否認證人戊○○○所言
    ，惟僅係片面質疑戊○○○及抗告人可能挪用存款，然並未
    提出任何實據，是其所辯亦不足採信。
五、另本院為查明由兩造何人擔任乙○○之監護人，較符合乙○○之最佳利益，依職權函請屏東縣政府對兩造進行訪視，其
    評估建議如下：1.乙○○之身心及生活財產狀況：乙○○97
    年間因腦梗塞等疾病就醫，現居住在抗告人家中，因中風右
    側無力、行動不便，生活起居賴外籍看護協助，心情平靜，
    每週復健3 次、下午偶會至住處附近大樹下找朋友聊天；現
    有農會存款及土地、房屋等財產；2.乙○○與子女及共同生
    活人間之情感狀況：乙○○育有三子二女，戊○○○與抗告
    人互動頻繁，而甲○○與丁○○則互有聯繫，兩方互相埋怨
    ；又乙○○之夫在幼女出生四、五年後死亡，由乙○○獨自
    拉拔子女長大，生病前獨自居住十多年，因其不識字，財務
    狀況賴長女戊○○○協助管理，乙○○對兒子很好，所居住
    之房屋均係乙○○購買贈與，當中財產購置皆由戊○○○協
    助，而乙○○目前花費則由自身積蓄中支付，由抗告人保管
    存摺印章並領款，如存款不足時則由高王美會將定存解約存
    入帳戶內；3.相關人之職業、經歷、意見及與乙○○之利害
    關係：相對人現為殺魚工、工作不定，月收入約一萬元多；
    抗告人亦為殺魚工，配偶從事賣粉圓生意，另有一間房子出
    租收取租金；丁○○則為魚貨批發商公司，為魚獲之大、中
    盤商、配偶為保麗龍販賣商，亦有房屋出租；4.監護動機及
    意願：相對人表示其目前擁有均乙○○給予，願照顧乙○○
    ，看護費用由大家均分；抗告人表示其從小到大均與乙○○
    同住，互動良好，直至其結婚生子乙○○才搬出去自己住，
    但做生意都在漁市場故常有互動，相對人及丁○○早年即離
    家，僅過節才探望，與乙○○互動不多，不了解其習慣也較
    不親近；再者，乙○○自出院後至今培養出規律生活，心情
    穩定，故由伊照顧對乙○○之復健較好，倘將來乙○○財產
    不敷支用其生活就醫費用，伊願負擔其生活所需；丁○○亦
    表示，想盡人子義務，願無償照顧乙○○，伊亦可有很多時
    間陪伴乙○○；5.照顧史及照護能力：抗告人表示伊已照顧
    乙○○二年多，生活正常心情穩定，，現需正常規律復健、
    穩定情緒及順從乙○○之想法；而丁○○表示伊曾照顧乙○○三次，每次十多天，目前乙○○需有人教導正確走路，使
    慢慢復原；6.探視子女之按排：相對人及丁○○均表示可由
    大家隨時探視，抗告人則表示希望相對人及丁○○可利用乙○○復健時間或在樹下聊天時來探視，因其等先前來探視均
    會吵鬧且隨便拿東西，因此較不歡迎到家中來；7.乙○○在
    會談時意識清楚，且聽得懂社工發言，但無法表達清晰言語
    ，只能透過動作、表情、及一些不清楚之話語回應，其對詢
    問現階段生活、抗告人家之照護表示「點頭、微笑」；對丁○○之照顧及未來接受其照顧表示「搖頭、厭惡」，對於外
    籍看護之照顧、飲食及復健過程表示「點頭、微笑」。綜上
    ，目前相對人有三名子女年紀幼小且無任何照顧者，其在照
    顧子女須費大量心力；戊○○○表達支持由抗告人監護，因
    其認乙○○有穩定之生活且對其病情亦有幫助；抗告人目前
    照顧乙○○生活穩定，復健正常；丁○○目前生活穩定並承
    諾提供照護服務，但無長期照顧經驗及乙○○意願不高等情
    ，有屏東縣政府受監護宣告之人訪視評估報告1 份附卷可參
    。
六、本院審酌上開一切情狀，併參諸上開事證，認自乙○○生病
    出院以來，長期主要係與抗告人同住受其照顧，目前生活穩
    定復健狀況亦屬正常，存款現由抗告人及戊○○○保管並由
    抗告人提領供照顧乙○○之用且為兄弟姐妹所知悉；乙○○
    在本院訊問及訪視過程中亦均能理解簡單問話，並對於繼續
    住在抗告人家中表示希望歡喜之意，其意見應予尊重；另乙○○在受抗告人及外籍看護之照顧下，有規律之生活且居住
    地點便利復健，生活情緒均甚平穩，與抗告人之感情互動亦
    屬良好，而相對人自身須工作及照顧三名子女，心力上恐有
    不足且無照顧乙○○之經驗，又丁○○雖曾短暫照顧乙○○
    ，惟如前證人即外籍看護妮娜證述及訪視結果，乙○○並不
    喜歡與丁○○同住，丁○○亦欠缺長期照護經驗，及抗告人
    之家庭支持系統等一切情狀，認由抗告人任乙○○之監護人
    ，應始符合乙○○之最佳利益。
七、另就指定會同開具財產清冊之人部分，考量抗告人到庭希請
    本院指定第三人戊○○○為會同開具財產清冊之人等陳述，
    復參酌戊○○○係受監護宣告人乙○○之女，乙○○生病之
    前即得乙○○信賴由其協助處理相關財產事務，是本院認由
    擔任會同開具財產清冊之人，應較丁○○為適當，本院依上
    揭規定，指定擔任戊○○○會同開具財產清冊之人。又依民
    法第1113條準用同法第1099條之規定，於監護開始時，監護
    人即抗告人對於受監護宣告之人乙○○之財產，應會同於2
    個月內開具財產清冊並陳報法院，併此敘明。
八、綜合上述，抗告意旨指摘原裁定關於選定監護人及會同開立
    財產清冊之人部分不當，求予廢棄，並請求選定抗告人為受
    監護宣告之人乙○○之監護人、戊○○○為會同開立財產清
    冊之人為有理由，爰裁定如主文所示。
九、本件裁定之基礎已臻明確，兩造其餘之陳述及舉證，核與裁
    定結果無涉，爰不一一論述，併此敘明。
十、據上論結，本件抗告為有理由，依非訟事件法第46條、第21
    條第2 項、第24條第1 項，民事訴訟法第492 條、第78條，
    裁定如主文。
中    華    民    國    99    年    8     月    30    日
                        家事庭審判長  廖文忠
                              法  官  朱盈吉
                              法  官  林雅莉
以上正本係照原本作成。
如不服本裁定應於裁定送達後10日內向本院提出抗告理由狀（須
按他造人數附具繕本），並繳納抗告裁判費新台幣1,000元。
                              書記官  李俊宏
中    華    民    國    99    年    8     月    30    日

司法院資訊處製作；財團法人民間司法改革基金會備份。
